【裁判字號】    89,判,47
【裁判日期】    890113
【裁判案由】    土地增值稅
【裁判全文】
行  政  法  院  判  決                              八十九年度判字第四七號
    原      告  甲○○
    被      告  嘉義縣稅捐稽徵處
右當事人間因土地增值稅事件，原告不服財政部中華民國八十七年十一月二十六日台
財訴字第八七○○二七○五二號再訴願決定，提起行政訴訟。本院判決如左︰
    主  文
原告之訴駁回。
    事  實
緣原告於民國八十五年九月四日向林美雲購得坐落嘉義縣民雄鄉○○○段重建小段二
五二地號農業用地，並經申准依土地稅法第三十九條之二第一項規定免徵土地增值稅
新台幣（以下同）五七、八七○元在案。嗣被告於八十六年四月三日派員會同農業及
地政等單位人員實地勘查，發現系爭農地荒廢未耕作，雖部分稀疏插竹子痕跡，但枯
死已久，經農業單位認定全部未繼續耕作，違反上開稅法規定，被告乃依土地稅法第
五十五條之二規定，科處原免徵土地增值稅額二倍之罰鍰計一一五、七○○元（計至
百元）。原告不服，循序提起行政訴訟。茲摘兩造訴辯意旨於次：
原告起訴意旨略謂︰原告為延續農業生產，於八十五年九月四日購買坐落於嘉義縣民
雄鄉○○○段重建小段二五二地號農業用地，以農業使用插種竹子，因土地貧瘠被枯
死，而被告於八十六年四月三日派員會勘，認定上述農地為閒置不用，因此處分追徵
土地增值稅，原告認為不合情理，因現農業勞工缺乏，請人幫忙不易，且無人購買土
地不使用而閒置，既有種植竹子，就是要農業使用，只因地質太差而枯死，並非閒置
而荒廢未耕。另因八十五年賀伯颱風侵襲，該地區淹水達二層樓高，此事實可詢問當
地警察局，該農地為嘉義縣民雄鄉大崎村十四甲地區之農業用地，當時尚有使用橡皮
筏載運食物及日用品接濟附近居民，不能以鄉公所無災害申請便認定無損失，因當時
農作物為稻榖，原告買後便因賀伯颱風因淹水而積了很多泥沙，稻毇淹死了才種植竹
子，無奈連竹子亦種植不成，且又靠近溪流邊，故地質很不理想，但被被告認定為閒
置荒廢，與前述事實不符。請判決撤銷一再訴願決定及原處分等語。
被告答辯意旨略謂︰一、按「農業用地閒置不用．．．但有左列情形之一者不在此限
：一因農業生產或政策之必要而休閒者。二因地區性生產不經濟而休耕者。三因公害
污染不能耕作者。四因灌溉、排水設施損壞不能耕作者。五因不可抗力不能耕作者。
」「農業用地在依法作農業使用時，移轉與自行耕作之農民繼續耕作者，免徵土地增
值稅。」「依第三十九條之二第一項取得之農業用地，取得者於完成移轉登記後，有
左列不繼續耕作情形之一者，處以原免徵土地增值稅額二倍之罰鍰，其金額不得少於
取得時申報移轉現值百分之二：一．．．二非依第二十二條之一規定之各項原因，閒
置不用者。．．．前項應處罰鍰之土地，不繼續耕作面積未達每宗土地原免徵土地增
值稅土地面積之五分之一，其罰鍰得按實際不繼續耕作面積比例計算。但以一次為限
。」分別為土地稅法第二十二條之一、第三十九條之二第一項及第五十五條之二所明
定。查原告所有坐落嘉義縣民雄鄉○○○段重建小段二五二地號農業用地，係八十五
年九月四日會同原所有權人共同向被告申准依土地稅法第三十九條之二規定免徵土地
增值稅五七、八七○元移轉取得，嗣因原所有權人林美雲取得免徵土地增值稅農地移
轉現值超過一千萬元以上，經被告專案查核其購地資金來源，並全面清查林君所有移
轉農地，於八十六年四月三日會同農林單位及地政機關人員實地勘查，查獲上開農地
大部分荒廢未作農業使用，小部分雖有插種竹子痕跡，然所種竹子皆枯死已久，經地
政機關確認會勘地點無誤、農業單位認定全部未作農業使用，此有會勘人員共同鈐章
之會勘記錄及現場拍攝相片附案可稽，違章事實堪予蜴定，惟被告為昭慎重，特以八
十六年四月十五日八六嘉縣稅財字第八六○○七六二三號函知原告「如有異議，請於
文到十日內提出申復。」原告未於期限內表示異議，被告遂爰依土地稅法第五十五條
之二第一項第二款規定處以原免徵土地增值稅二倍罰鍰計一一五、七○○元，揆諸首
揭稅法規定並無不合。二、查被告受理復查申請之初，為慎重起見，特函詢嘉義縣民
雄鄉公所「該地有否受領颱風災害補償」，經該所函復略謂：「該筆土地無受領颱風
災害補償費。」又電話洽詢嘉義氣象台，得知賀伯颱風係八十五年七月二十九日發布
陸上颱風警報，同年八月一日解除，距被告八十六年四月三日實地會勘達八個月之久
，再者，系爭農地訂約移轉日為八十五年九月四日，乃賀伯颱風解除後購買，且經申
請繼續作農業使用免徵土地增值稅，是原告於移轉取得該地後即負有繼續耕作義務，
縱所言原種稻榖因颱風侵襲淹死屬實，亦應於購地後，積極為翻土、施肥等整地工作
並重新耕作，惟觀八十六年四月三日實地拍攝相片，系爭農地大部分荒廢未為耕種，
僅小部分稀疏有插種竹子痕跡，然所種竹子皆枯死已久，而毗鄰農地農作物生長情形
良好，全無訴訟主張受颱風侵襲無法耕作情事。至此，系爭農地非因土地稅法第二十
二條之一各款規定因閒置不用，乃原告未積極施作以致閒置，堪予認定，核已構成同
法第五十五條之二第一項第二款規定違章要件，是被告依該法條規定處以原免徵土地
增值稅額五七、八七○元二倍罰鍰計一一五、七○○元，認事用法，並無違誤。請判
決駁回原告之訴等語。
    理  由
一、按「農業用地在依法作農業使用時，移轉與自行耕作之農民繼續耕作者，免徵土
地增值稅」及「依第三十九條之二第一項取得之農業用地，取得者於完成移轉登記後
，有左列不繼續耕作情形之一者，處以原免徵土地增值稅額二倍之罰鍰，其金額不得
少於取得時申報移轉現值百分之二：一、再移轉與非自行耕作農民。二、非依第二十
二條之一規定之各項原因，閒置不用者。三、非依法令變更為非農業用地使用。前項
應處罰鍰之土地，不繼續耕作面積未達每宗土地原免徵土地增值稅土地面積之五分之
一，其罰鍰得按實際不繼續耕作面積比例計算。但以一次為限。」分別為土地稅法第
三十九條之二第一項及第五十五條之二所明定。
二、本件原告於八十五年九月四日向林美雲購得坐落嘉義縣民雄鄉○○○段重建小段
二五二地號農業用地，並經申准依土地稅法第三十九條之二第一項規定免徵土地增值
稅五七、八七○元在案。嗣被告於八十六年四月三日派員會同農業及地政等單位人員
實地勘查，發現系爭農地荒廢未耕作，雖部分稀疏插竹子痕跡，但枯死已久，經農業
單位認定全部未繼續耕作，有「免徵土地增值稅之農業用地定期實施查核清單」之會
勘記錄及照片數張，附於原處分可稽，原告對該會勘記錄及照片係顯示會勘當時，
本件土地之使用之狀況，並不爭執，足認原告確有閒置農地不用之情形，被告依前開
規定，處原告免徵土地增值稅額二倍之罰鍰計一一五、七○○元，於法尚無不合。
三、原告雖主張其購買本件土地時，該地種植稻榖，因賀伯颱風造成積水達二層樓，
泥沙堆積後，改種竹子，又因地質太差而枯死，非故意閒置不用等語。惟查，就原告
主張，該地因賀伯颱風淹水受災，始改種植竹子一節，被告曾函詢嘉義縣民雄鄉公所
「該地有否受領颱風災害補償」，經該所函復略謂：「該筆土地無受領颱風災害補償
費。」有嘉義縣民雄鄉公所八十六年七月十九日八十六嘉民雄鄉農字第一一一二七號
函附可稽，則原告稱其因颱風而受災，已非無疑。縱所言該農地因颱風影響，致無
法耕作，仍屬實在，惟被告經以電話洽詢嘉義氣象台，得知賀伯颱風係於八十五年七
月二十九日發布陸上颱風警報，同年八月一日解除，而原告係於颱風過後之八十五年
九月四日始與出賣人林美雲共同向被告提出土地增值稅（土地現值）申報書，並請求
免徵土地增值稅，有該申報書附於原處分可稽。足見土地移轉時之狀況，為原告所
知悉，其仍負有繼續耕作之義務，自應於颱風過後重為翻土、整地，進行耕作。況被
告勘查現場時為八十六年四月三日，距颱風過後已九個月，原告已有充分之時間為重
新耕作之準備，但現場係一片黃土，少數插竹業已枯槁多時，亦有照片附於原處分
足按，而毗鄰農地，作物生長情形良好，並無不能耕作之情形，復經被告查明在，
則原告主張係因颱風積水、泥沙堆積，致無法耕種，即無足取。
四、縱上所述，被告依其現場勘查結果，認定原告非依法令閒置農地不用，乃依據土
地稅法第五十五條之二第一項規定，處以原免徵增值稅二倍之罰鍰，於法並無不合，
訴願及再訴願決定遞予維持，亦無違誤，原告起訴論旨，核無理由，應予駁回。
據上論結，本件原告之訴為無理由，爰依行政訴訟法第二十六條後段，判決如主文。
中    華    民    國     八十九      年      一      月      十三       日
                    行 政 法 院 第 三 庭
                                審 判 長 評  事      曾  隆  興
                                         評  事      吳  錦  龍
                                         評  事      林  家  惠
                                         評  事      徐  瑞  晃
                                         評  事      張  瓊  文
右  正  本  證  明  與  原  本  無  異
                                         法院書記官  賀  瑞  鸞
中    華    民    國     八十九      年      一      月      十四       日


司法院資訊處製作；財團法人民間司法改革基金會備份。
